【裁判字號】    99,上易,288
【裁判日期】    990810
【裁判案由】    損害賠償
【裁判全文】
臺灣高等法院臺中分院民事判決         99年度上易字第288號
上  訴  人  乙○○原名陳孟韋.
訴訟代理人  張豐守律師
複  代理人  張淑琪律師
被  上訴人  丙○○
訴訟代理人  甲○○
上列當事人間請求損害賠償事件，上訴人對於中華民國99年5月
25日臺灣臺中地方法院第一審判決（99年度訴字第182號）提起
上訴，本院於99年7月27日言詞辯論終結，茲判決如下：
    主  文
原判決命上訴人給付被上訴人之金額超過新台幣拾萬貳仟零
佰伍拾貳元本息部分，及該部分假執行之宣告，暨命上訴人負
擔訴訟費用之裁判均廢棄。
上開廢棄部分，被上訴人在第一審之訴及假執行之聲請均駁回。
其餘上訴駁回。
第一、二審（已確定部分除外）之訴訟費用，由上訴人負擔八分
之三，餘由被上訴人負擔。
    事實及理由
一、被上訴人主張：（一）伊於民國98年7月7日與上訴人及訴外
    人洪陳惠昭等人簽訂不動產買賣契約書，購買其等所有台中
    市○○區○○段521、522、522-1、522-4、523、524、525
    、525-1、525-2、526-4、526-5、527、528-3、529-2、530
    地號等15筆土地，價金總計新台幣（下同）54,965,460元，
    其中伊向上訴人購買者，為523地號土地之持分1/8（下稱系
    爭土地），價金為2,075,220元（下稱系爭買賣契約）。伊
    於簽約時，已交付面額1100萬元支票，再於同年9月7日交付
    面額3300萬元支票，並均已兌現至雙方約定之賣方共同之履
    約保證專戶（即設於兆豐國際商業銀行之洪陳惠昭備償專戶
    ）。詎料，上訴人竟又於98年9月23日將系爭土地出賣並移
    轉登記予訴外人邱譓隆，邱譓隆再於98年9月28日將之連同
    其他土地虛偽設定高達2000萬元之抵押權予訴外人黃春梅。
    上訴人將已出售予伊之系爭土地再出售予第三人，已構成系
    爭契約第12條第3款後段所定違約情形，伊除已於98年12月1
    日發函解除與上訴人間之系爭買賣契約外；並得請求上訴人
    賠償以所收款項計算之金額，因伊已給付超過八成之金額，
    爰以八成計，是上訴人應賠償1,660,176元予伊。（二）又
    伊並非企業經營者，本件並無消費者保護法之適用，且系爭
    契約書既有手寫磋商之條款，可見兩造並非無法磋商變更，
    且上訴人係於瞭解契約內容後始用印簽約，本件並無民法第
    247條之1第2、4款所定顯失公平而應屬無效之情形，出賣人
    反悔不賣而有違約責任，乃眾所皆知之事，並非顯失公平或
    加重單方責任。（三）另買方即伊匯入履約保證專戶之價金
    ，自屬賣方已收之款項，否則，若一方有毀約不買或不賣之
    情形，另一方豈非皆無從要求他方依系爭契約第12條第2、3
    款負違約責任（即賣方得沒收買方已給付之款項、買方得為
    如伊於本件之請求）？（四）再者，衡諸上訴人雙重買賣系
    爭土地，致伊與邱譓隆仍有共有關係，不僅延宕系爭土地之
    開發時程，亦使轉售不易，使伊不僅受有5千多萬元遭套牢
    之利息損失，亦無法進一步轉投資獲取利潤；且若欲解決該
    共有關係或上開虛偽設定之抵押權，勢須再以高價購買他人
    持份或提起訴訟，所需費用及心力，亦造成伊嚴重損失；並
    參以上訴人係於仲介已提醒其切勿一地二賣後，仍不懼違約
    責任、故意出售系爭土地予邱譓隆，則上開違約金數額，並
    非過高，至上訴人所舉買賣契約書範本第27條第2項規定違
    約金「以房地總價款15%為上限」，係針對買方違約之情形
    ，若係賣方違約，依同條第1項規定，則係「不得低於15%」
    ，是上訴人以此範本第27條第2項規定抗辯，顯屬無理等情
    ，爰依爭買賣契約第12條第3款後段之約定，提起本件訴訟
    ，聲明求為命上訴人應給付伊1,660,176元，及自起訴狀繕
    本送達翌日起至清償日止，按年利率5%加計遲延利息之判決
    （原審判決命上訴人應給付被上訴人830,088元本息，駁回
    被上訴人其餘之訴，未據聲明不服，已告確定）。
二、上訴人則以：（一）伊固曾於系爭買賣契約書上蓋章，惟，
    簽約當時，仲介何建忠告知伊先蓋章，2個月後再拿合約，
    若2個月內沒有給錢，合約就不算數。嗣2個月屆期，伊均未
    收到錢，僅收到履約保證之通知【此句主張，參見原審卷第
    53頁背面之筆錄】，伊以為被上訴人不買了，故再託里長陳
    志通介紹賣給別人。伊確未獲兆豐國際商業銀行通知，伊亦
    否認仲介曾發簡訊通知伊。又依系爭契約第4條第2款約定，
    契約簽訂時，被上訴人即應付款，然，系爭契約於98年7月7
    日訂立，被上訴人卻於同年7月16日始向兆豐國際商業銀行
    匯入1100萬元保證金，已構成違約；伊於被上訴人存入履約
    保證專戶前、即於同年7月9日再將系爭土地出售予第三人，
    不構成系爭契約第12條第3款，已收取價金之違約情節。（
    二）況系爭契約書係由仲介業者提供之定型化契約，契約當
    事人對契約條款並無磋商機會，且本件締約未依消費者保護
    法第11條之1之規定給予當事人合理審閱期間，違反契約應
    予審閱之附隨義務，是系爭契約第12條第3款後段關於違約
    損害賠償之內容，依民法第247條之1第2、4款規定，應屬無
    效，被上訴人不得據以請求伊賠償。（三）再者，系爭契約
    第12條第3款後段所定賣方賠償義務，係以賣方即伊實際已
    受領款項為前提，而被上訴人所交付之款項均存入履約保證
    專戶內，參酌系爭契約第9條第7項之約定內容（關於履約保
    證款項如何撥付），並非已對出賣人付款，足見伊迄未受領
    款項，則伊自無依「原所收款項計算之金額」賠償被上訴人
    之義務。被上訴人提出之「價金履約保證書」，戶名為洪陳
    惠昭備償專戶，並未有伊之姓名，可否即為對伊發生保證效
    力，尚非無疑。(四)此外，本件懲罰性違約金之約定，使違
    約金數額可能等同於買賣價金，輕重已然失衡；且於伊完全
    履約前，被上訴人支付之價金因有履約保證而已獲相當程度
    之保證，如伊違約致契約解除，被上訴人所受實際損害至多
    僅為其存入履約保證專戶之價金無法任意動用所減損之利息
    而已，是被上訴人請求之數額與原審核定之數額，與被上訴
    人僅受利息損失相較，相差懸殊；且參考內政部公告頒行之
    「預售屋買賣契約書範本」第27條規定「違約金以房地總價
    款15%為上限」，原審判決核定金額遠逾該上限，顯屬過高
    ，應有未洽。再者，被上訴人違約在先，已如前述，又履約
    保證金之內容未向伊說明清楚，銀行亦未通知伊，故被上訴
    人對本件伊不履約契約所生損害，與有過失，是依民法第21
    7條規定，應減免被上訴人請求之違約金等語，資為抗辯。
三、原審法院審理後，斟酌兩造之主張及攻擊防禦方法之結果，
    認本件被上訴人依兩造間系爭買賣契約之法律關係，請求上
    訴人給付830,088元及自起訴狀繕本送達翌日即自99年1月15
    日起至清償日止按年息5%計算之利息，確屬有據，為有理由
    ，應予准許。逾此範圍之請求，為無理由，應予駁回。而為
    被上訴人部分勝訴、部分敗訴之判決。並依兩造之陳明分別
    酌定相當之擔保金額，為准予假執行及免為假執行之宣告。
    上訴人不服，提起上訴，聲明求為判決：（一）原判決不利
    於上訴人之部分廢棄。（二）上開廢棄部分，被上訴人在第
    一審之訴及假執行之聲請均駁回。（三）第一、二審訴訟費
    用由被上訴人負擔。（四）願供擔保，請准宣告【免】假執
    行。被上訴人則答辯聲明求為判決：（一）上訴人之上訴駁
    回。（二）歷審訴訟費用由上訴人負擔。
四、兩造不爭執之事項
（一）被上訴人於98年7月7日向上訴人及其餘地主洪陳惠昭等人
      簽約購買上開15筆土地，買賣價金共計54,965,460元，其
      中，被上訴人係向上訴人購買同段523號地號、權利範圍
      1/8之土地，買賣價金為2,075,220元。本件不動產買賣契
      約書第4條第7項並約定：雙方同意本買賣契約依價金履約
      保證之相關手續辦理，契約末之立契約書人欄起首並註記
      ：「買方所支付之買賣價款均請直接將款項存匯入履約保
      證專戶」。
（二）被上訴人於98年7月7日簽訂上開不動產買賣契約書時，已
      簽發票載發票日為同日、面額為1100萬元支票乙紙，由該
      契約書所載承辦地政士黃桂英所屬人員蔡雅玲代收，該支
      票嗣於98年7月16日存入系爭履約保證專戶（參見原審卷
      第26、27頁所附支票、存款憑條副本聯等影本）。被上訴
      人再於同年9月4日簽發票載發票日為同年9月7日、面額為
      3300萬元支票之支票乙紙，亦由蔡雅玲代收，嗣亦已兌現
      至系爭履約保證專戶。
（三）上訴人將上開同段523號地號、權利範圍1/8之土地出賣並
      於98年9月23日移轉登記予訴外人邱譓隆，土地登記謄本
      所載原因發生日期為98年9月9日（參見原審卷第31頁）。
      邱譓隆於98年9月28日將系爭土地連同其他土地設定普通
      抵押權2000萬元予訴外人黃春梅。
（四）被上訴人於98年12月1日發存證信函解除與上訴人間之系
      爭買賣契約。
五、本院之判斷：
（一）查被上訴人主張其於98年7月7日向上訴人及其餘地主洪陳
      惠昭等人簽約購買台中市○○區○○段521、522、522-1
      、522-4、523、524、525、525-1、525-2、526-4、526-5
      、527、528-3、529-2、530等地號之土地，買賣價金共計
      54, 965,460元，雙方並約定本買賣契約依價金履約保證
      之相關手續辦理（即被上訴人應將買賣價金匯入賣方共同
      之履約保證專戶），被上訴人並於簽約時已交付面額1,10
      0萬元支票，再於同年9月7日交付面額3,300萬元支票，並
      均已兌現至履約保證專戶。上開共同買賣契約中，被上訴
      人係向上訴人購買同段523號地號、權利範圍8分之1之土
      地，買賣價金為2,075,220元。上訴人嗣後於98年9月23日
      將其已出售被上訴人之系爭土地出賣並移轉登記予訴外人
      邱譓隆，訴外人邱譓隆再於98年9月28日將系爭土地連同
      其他土地設定普通抵押權2,000萬元予訴外人黃春梅，被
      上訴人遂於98年12月1日發存證信函解除與上訴人間之系
      爭買賣契約等情，業據被上訴人提出不動產買賣契約書影
      本、陳孟韋價金明細表影本、支票、存款憑條及價金履約
      保證書影本、楓樹段523地號土地謄本及異動索引影本、
      陳孟韋存證信函及回執影本等件為證，且為被告所不爭執
      ，堪信屬實，本院採為判決之基礎。
（二）被上訴人主張上訴人有雙重買賣等違約情事，應負違約之
      損害賠償責任；上訴人則否認之，並以前詞置辯，故本件
      之爭點厥為：（1）上訴人是否違反兩造間之系爭買賣契
      約？（2）被上訴人得向上訴人請求損害賠償金額應為多
      少？二端。茲分別審究判斷如下：
    1.按當事人主張有利於己之事實者，就其事實有舉證之責任
      ，民事訴訟法第277條前段定有明文。上訴人雖辯稱：系
      爭買賣契約之仲介何建忠曾告知伊先於契約書上蓋章，2
      個月後再拿合約，且若2個月沒有給錢，合約就不算數等
      語。然此為證人即系爭買賣契約之仲介何建忠所否認，其
      於原法院審理時證述之經過為：「（法官問：提示原證一
      不動產買賣契約書等資料，是否你仲介？簽約當時兩造有
      無在現場？）是我仲介的，當時原告和被告二人本人都有
      到我們公司，所以是他們本人簽章、蓋印；（法官問：被
      告乙○○陳稱，本件你曾經跟他講過，要他先蓋章兩個月
      後再來拿合約書，而且說兩個月內沒有給錢，合約就不算
      數，有無此事？）沒有這回事，本件是履約保證的方式，
      因為人太多，有講明在7月7日簽約，9月7日用印，從契約
      書就可以看出來，我不曾跟他講過，兩個月沒有給錢合約
      就不算數。因為本件人太多，為保障雙方權益，所以特別
      要求以銀行履約的方式；（法官問：有無問題要詢問證人
      ？）；（被告乙○○問：你之前不是有跟我講，兩的月後
      沒有給錢，合約就不算數？）沒有講過這句話。（法官命
      被告乙○○與證人對質）（被告乙○○：沒有問題要再問
      證人的）。（原告訴訟代理人問：對於乙○○將土地賣給
      邱譓隆是否知情？）七月中旬時，經過土地其他共同持有
      人得知，好像有人從中作梗，知道是陳志通里長也有在仲
      介，大概7月20幾號時，同一天我先去找陳志通，告知他
      本件土地我們已經簽約完成了，請他不要再唆使他人，因
      為我曾聽說，陳志通有跟乙○○說如果他沒拿到錢，合約
      就不算數，陳志通跟我說，如果有事，他要負責，當天晚
      上，我就跟另一位同事去找乙○○，但因為陳志通也在乙
      ○○家，是由我另一位同事進去乙○○家，但陳志通在場
      ，就表明要我們不要再來，但我的同事有跟乙○○的媽媽
      說，不要一地兩賣，乙○○也有在場聽到。（被告乙○○
      ：是有這回事，當天我是有在場，也知道證人的同事有來
      ，當時主要是證人的同事跟陳志通及我媽媽在講，我沒有
      注意聽）；（原告訴訟代理人問：當時簽約時，簽約的人
      有無閱覽契約？或向賣方解釋契約內容？）當時是由代書
      在場念條文給在場的當事人聽，不是用閱覽的方式，而且
      不識字的人我們是用念的，識字的人，他們也有簡單的看
      一下契約書才簽名；（被告乙○○：當時我是有看契約書
      ，而且也有人念契約書給人聽）」等語（見原法院卷第13
      5頁以下）。是由上開證人及兩造陳述經過可知，上訴人
      辯稱系爭買賣契約之仲介何建忠曾告知其若二個月後被上
      訴人未給錢，其與被上訴人間之系爭買賣契約就不算數等
      語，純屬無稽。況被上訴人早於98年7月7日與上訴人簽約
      之首日即依契約所約定履約保證之付款方式給付1100萬元
      ，再於同年9月7日簽發3300萬元即期支票依約存入，此有
      上開付款資料在卷可稽（見一審卷第26頁、第28頁），並
      無於二個月內未付款之情事。且上訴人與其他地主等乃早
      於與被上訴人簽約後二日即98年7月9日即與訴外人邱譓隆
      成立系爭土地買賣之原因法律關係，此有該土地之土地登
      記謄本就此記載甚明可參（見一審卷第31頁），是益可見
      並無因被上訴人於二個月內未付款伊始將系爭土地轉賣予
      人之事實，是可判上訴人之上開辯解全無可信。
    2.按兩造間之系爭買賣契約第12條第3款後段約定「如乙方
      （按為買方即上訴人）毀約不賣或給付不能或不為給付或
      有其他違約情事時，甲方（按為賣方即被上訴人）除得解
      除本契約外，乙方應於甲方通知解約日起三日內，立即將
      所收款項如數返還甲方，並於解約日起十日內另交付原所
      收款項計算之金額予甲方，以為違約損害賠償」（見一審
      卷第12頁）。本件兩造之系爭契約（含系爭第12條條文）
      乃經上訴人親自審閱明瞭後始簽名蓋章於其上乙節，已據
      證人即仲介何建忠於原審到庭供證甚詳，已如上述。而被
      上訴人並非相關之企業經營者，上訴人以其未定相當時間
      將該契約書供其審閱，並顯失公平為由，指該條文為無效
      乙節，殊無可取。是上開條文關於損害賠償及違約金之約
      定自屬合法有效。而本件上訴人於被上訴人於簽約首日依
      約匯入履約保證專戶1100萬元後，即於第二日即同年7 月
      9日將系爭土地訂約賣予邱譓隆，並於98年9月23日將之移
      轉登記予訴外人邱譓隆，顯有雙重買賣等違約情事無訛，
      而上訴人上開辯解又乏事證證明而無足採，則被上訴人主
      張上訴人違約，其據以解除契約，並請求上訴人應負違約
      之損害賠償責任，自屬有據。
    3.依上開兩造間系爭買賣契約第12條第3款後段約定，上訴
      人如有違約事由，被上訴人除得解除契約外，上訴人應於
      被上訴人通知解約日起三日內，立即將所收款項如數返還
      被上訴人，並於解約日起十日內另交付原所收款項計算之
      金額予被上訴人，以為違約損害賠償。查，被上訴人與上
      訴人及其餘地主洪陳惠昭等人簽立上開共同買賣契約，買
      賣價金共計54,965,460元，其已於簽約時交付面額1,100
      萬元支票，再於98年9月7日交付面額3,300萬元支票，並
      均已兌現至履約保證專戶內乙情，業據前述。則以被上訴
      人業已給付4,400萬元，與共同買賣價金總價54,965,460
      元之比例計算，相當於被上訴人業已給付每位出賣人之比
      例為80.0503%（44,000,000元/54,965,460元≒80.0503%
      ），則被上訴人主張其僅以上訴人於系爭買賣契約所收款
      項之8成比例計算，核算其已給付上訴人之金額比例應為1
      ,660,176元（2,075,220元80%＝1,660,176元），自屬
      合理可信。又被上訴人主張其因上訴人雙重買賣系爭土地
      ，導致其與訴外人邱譓隆仍有共有關係，直接影響延宕土
      地開發之時程，縱使其要出售土地，因系爭土地屬共有狀
      態亦轉售不易，其斥資5千多萬元卻購買到仍屬共有之土
      地，此套牢5千多萬元利息之損失，非同小覷；且訴外人
      邱譓隆又設定普通抵押權高達2,000萬元予訴外人黃春梅
      ，則其勢必須以高價向訴外人邱譓隆購買共有土地或提起
      分割共有物之訴、或提起確認抵押權不存在之訴，因伊分
      割所得之利益及2,000萬元抵押權標的換算之裁判費已高
      達4、50萬元，另包括委請律師之歷審訴訟費用、歷審之
      訴訟勞累；及伊支付予上訴人之買賣價金至履約保證帳戶
      無法取回，除了法定利息之損失外，亦無法進一步轉投資
      獲取利潤，已造成其之嚴重損失等語，固大部分確與社會
      實情相符，而堪採信。惟按，約定之違約金額過高者，法
      院得減至相當之數額，民法第252條定有明文。又上開核
      減，法院得以職權為之，亦得由債務人訴請法院核減；至
      於是否相當，即須依一般客觀事實，社會經濟狀況及當事
      人所受損害情形，以為斟酌之標準，最高法院著有79年台
      上字第1612號判例、79年台上字第1915號判例可循。本院
      審酌上開客觀事實、社會經濟狀況、被上訴人上開主張所
      受之損害，及被上訴人與上訴人間系爭買賣契約標的為台
      中市○○區○○段523地號土地上訴人之應有部分，僅占
      被上訴人向上訴人及其餘地主洪陳惠昭等人共同買賣契約
      之一部分，暨系爭買賣契約之簽約款約占總價金20%，則
      其所稱之損害，須上訴人負擔部分，應亦只其中之20%而
      已，且被上訴人匯入存入履約保證專戶之金額合計為4400
      萬元，利息損失亦只應計至解約之日止，並非所稱之五千
      多萬元投資金額之套牢問題，是應認兩造上開約定之違約
      金額尚屬過高，應予核減為20%。故而，本件被上訴人主
      張依兩造間系爭買賣契約第12條第3款後段約定，請求上
      訴人給付相當於被上訴人所給付予被告金額1,660,176元
      之20%即332,035元之損害賠償金，始屬有據相當，應予准
      許；超出部分，其請求則非正當，不應准許。又本件買賣
      價金之交付及受領，乃透過約定之履約保證專戶為之，經
      依此存入款項，即與交付及受領之要件相當，為解釋上所
      當然。上訴人以上開情形指被上訴人尚未依約給付買賣價
      金由其受領，故不應據以請求違約金，自屬無據，且上訴
      人乃於與被上訴人簽訂本件買賣契約後二日，即將系爭土
      地再訂約轉賣於他人，已如上述。且上訴人於原審不諱言
      其不理履約專戶之通知之事實（見一審卷第53頁反面），
      是上訴人猶抗以：被上訴人已存款進入履約專戶，而未通
      知伊，致伊以為被上訴人未在二個月內付款，為不買系爭
      土地之情形，為本件損害之發生乃與有過失，伊為過失相
      抵之抗辯云云，而請求減輕其給付違約金之金額，自非有
      據，不應准許。
（三）綜上所述，本件被上訴人依兩造間解除系爭買賣契約之法
      律關係，請求上訴人給付332,035元違約金及自起訴狀繕
      本送達翌日即自99年1月15日起至清償日止按年息百分之5
      計算之利息，確屬有據，為有理由，應予准許。逾此範圍
      之請求，為無理由，應予駁回。其訴為有理由部分，原法
      院為被上訴人勝訴之判決，命上訴人給付，並准為假執行
      之宣告，依法並無不合。就此部分，上訴為無理由，應予
      駁回。惟被上訴人之請求超出332,035元本息部分，原判
      決亦命上訴人給付，即有未合，就此部分，上訴為有理由
      ，自應由本院將原判決關於此部分廢棄，並駁回被上訴人
      在原審此部分之訴及假執行之聲請。
六、本件事證已臻明確，兩造其餘攻擊防禦方法及所舉證據，經
    審酌結果，與本件判決結論均無影響，爰不一一論述，附此
    敘明。
據上論結，本件上訴為一部有理由，一部無理由，依民事訴訟法
第449條第1項、第450條、第79條、判決如主文。
中    華    民    國    99    年    8     月    10    日
                民事第三庭    審判長法  官  陳照德
                                    法  官  曾謀貴
                                    法  官  朱  樑
以上正本係照原本作成。
不得上訴。
                                    書記官  陳妙瑋
中    華    民    國    99    年    8     月    10    日
                                                      Ｖ

司法院資訊處製作；財團法人民間司法改革基金會備份。
